【裁判字號】    97,保險,40
【裁判日期】    990630
【裁判案由】    給付保險金
【裁判全文】
臺灣臺中地方法院民事判決              97年度保險字第40號
原      告  丁○○
訴訟代理人  戊○○
            庚○○
被      告  新光人壽保險股份有限公司
法定代理人  甲○○
訴訟代理人  丙○○
            己○○
            癸○○
            林巧琪
上當事人間請求給付保險金事件，本院於民國99年5月27日言詞
辯論終結，判決如下：
    主      文
被告應給付原告新台幣壹仟零貳拾萬元，及自民國九十六年四月
十六日起至清償日止，按週年利率百分之五計算之利息。
訴訟費用由被告負擔。
    事實及理由
一、本件原告起訴原聲明求為：「被告應給付原告新台幣（下同
    ）1,020萬元，及自民國96年2月5日起至清償日止，按週年
    利率百分之10計算利息」之判決。嗣於訴狀送達被告後，原
    告訴訟代理人於97年9月9日言詞辯論時當庭陳明變更其聲明
    求為：「被告應給付原告1,020萬元，及自96年4月16日起至
    清償日止，按週年利率百分之10計算利息」之判決，核為減
    縮其應受判決事項之聲明，與民事訴訟法第255條第1項第3
    款之規定相符，自為法之所許，合先敘明。
二、原告主張：原告於87年12月31日向被告投保「新光新防癌終
    身保險」，保單號碼為GSB01456，保險金額為50萬元，並附
    加平安意外傷害保險（下稱防癌意外險附約）1,000萬元；
    嗣於92年9月2日又向被告另投保「新光長福終身壽險」，保
    單號碼為ITB51138，保險金額為1萬元，並附加綜合保障附
    約（下稱長福壽險保障附約）20萬元。嗣原告於95年8月6日
    因意外傷害事故導致四肢機能喪失，且經國立台灣大學醫學
    院附設醫院（下稱台大醫院）及台中榮民總醫院（下稱台中
    榮總）鑑定結果，亦確認跌倒係造成原告四肢癱瘓之直接原
    因，故不論係因95年8月6日跌倒，或係後續跌倒造成脊髓損
    傷、四肢癱瘓，均屬意外事故，足見原告係在保單之有效期
    間內，因外傷性脊髓損傷導致四肢癱瘓，保險事故之損害業
    已發生，則依上開附約之保險單條款約定，被保險人於附約
    有效期間內，因遭受意外傷害事故，自意外傷害事故發生之
    日起180日以內致成殘廢，被告應給付「殘廢保險金」，且
    原告亦已於96年3月25日檢附相關文件向被告申請保險理賠
    1,020萬元，然被告迄未給付保險金，爰依保險契約法律關
    係，提起本件訴訟，請求被告給付該等殘廢保險金及加給法
    定遲延利息。並聲明：被告應給付原告1,020萬元，及自96
    年4月16日起至清償日止，按週年利率百分之10計算之利息
    。
三、原告對被告抗辯所為之陳述：
（一）原告應被告要求於96年7月9日出具補述事故過程與醫療情
      況之陳述書已翔實記載原告曾於95年12月及96年2月間跌
      倒，而證人子○○○○亦證陳原告手腳無力之情形於跌倒
      之前即已存在，故跌倒僅是加重最初於95年8月6日意外事
      件所造成傷害之嚴重度，亦屬意外之狀況。原告縱使頸椎
      較狹窄，然頸椎狹窄不必然會導致四肢癱瘓，且原告從無
      身體不適之現象，也無脊髓病症之過往病史，更無脊髓病
      痛之就醫記錄，若非跌倒意外傷害之因素，當不致造成四
      肢癱瘓之結果，被告抗辯原告四肢癱瘓係因頸椎狹窄合併
      導致脊髓壓迫所致，據以不理賠保險金，自應就其抗辯事
      實負證明之責。
（二）又中山醫院之診斷證明書上固曾記載建議手術，如手術後
      其症狀有漸僅之期許等情，然並無保證治癒及手術成功，
      且成功率低，故被告對於原告四肢機能喪失歸咎於未立即
      接受手術治療，不僅忽略開刀、麻醉及插管之風險，亦漠
      視目前醫學並無保證治癒之情況，更未證明原告四肢機能
      喪失係因未立即手術治療所造成之前後因果關係，且原告
      與被告所訂立之保險契約，並無強制手術之約定，被告藉
      詞原告不積極手術治療，導致四肢癱瘓云云，並不可採。
三、被告則以：
（一）原告主張其四肢機能喪失係因意外傷害事故所致，被告否
      認之，而因防癌意外險附約及長福壽險保障附約之保險單
      條款明定所謂「意外傷害事故」，係指非由疾病引起之外
      來突發事故，故依民事訴訟法第277條規定及最高法院17
      年上字第917號判例意旨，自應由被保險人即原告就其有
      遭遇非由疾病引起之外來突發意外傷害事故致受傷失能之
      有利於己之事實，負舉證責任，亦即原告應先證明其四肢
      機能喪失係因遭受意外傷害事故所致，且該事故係於保險
      有效期間內發生，始有請求被告給付保險金之權利。原告
      雖主張其於95年8月6日遭不明車輛撞擊後導致四肢機能喪
      失，然據其提出之台中縣警察局霧峰分局大里分駐所受理
      案件紀錄表（下稱案件紀錄表）以觀，該紀錄表記載原告
      於本件事故發生時並未叫救護車或報警處理，僅係事後報
      案登記備查，且報案內容均為其自行陳述，事故發生當時
      亦無第三人在場，故是否真如原告所述係遭汽車撞傷，不
      無疑義。又根據證人壬○○警員出具之職務報告書可知，
      本件意外事故發生原因不明；且原告及其訴訟代理人前曾
      於96年7月9日以書面共同具名向被告陳述意外事故發生經
      過及就醫治療過程，其內容略謂：「．．．．．．一輛迎
      面而來小汽車急駛閃避一隻野狗，而突然撞倒家父（按即
      原告），導致家父與自行車翻倒路旁，跌倒時有撞擊到頭
      部，而昏迷片刻，因事發突然，且當下無人，醒來時該自
      用小客車已逃逸無蹤．．．．．．」，然嗣於97年9月9日
      言詞辯論時，卻陳稱原告及對向之車輛為了閃避野狗而發
      生事故，當時原告不記得是被對向車輛撞到或是撞到何物
      體導致頭部倒地等語。惟由上開職務報告書可知原告於報
      案時，可清楚交代事發地點、經過及找到腳踏車倒地刮痕
      ，顯見原告於意外事故發生之前後，意識相當清楚。且依
      卷附台中縣大里市財團法人仁愛綜合醫院（下稱仁愛醫院
      ）急診檢傷評估表所示，原告於就診當日並無意識喪失之
      情形，顯見原告並非如其訴訟代理人所稱有記憶喪失之情
      形。乃原告對於意外事故發生之原因及過程竟前後陳述不
      一，互相矛盾，實有可議。再者，原告既知悉遭野狗撞倒
      受傷（或遭不詳汽車撞傷），要向警局報案備查，且證人
      壬○○警員亦一再告知應攜帶腳踏車前往警局拍照存證，
      然原告及其家屬除未依指示將腳踏車攜至警局拍照備查外
      ，竟未留存本案重要證物之腳踏車，顯不合理。且既有報
      案之警覺及常識，又為何堅持不做筆錄，實有違生活經驗
      及常理。又依生活經驗觀之，騎腳踏車遭野狗撞倒並非常
      見，然原告從未敘明該野狗體型多大，以何種角度衝撞原
      告之腳踏車，其跌倒之方向及身體首先著地部位又為何，
      故被告實難認有原告所指之該意外事故存在。
（二）縱有原告所指之該意外事故存在，然證人壬○○警員證述
      原告外傷看起來不嚴重，當時走路正常，不需他人攙扶等
      情；且仁愛醫院急診檢傷評估表顯示原告係於95年8月6日
      早上6時44分自行步入院內，經專業醫師診斷後，於初步
      pain score評估記錄標準欄內無痛苦指數0處勾選，顯見
      原告當時受傷情形輕微。復觀諸仁愛醫院出具之診斷證明
      書所載內容，其診斷結果為「頭部外傷合併腦震盪、下巴
      擦挫傷、雙手腫痛、腰椎第四、五節外傷性椎間盤突出及
      開放性青光眼」，並無「頸椎椎間盤突出症」。而依通常
      情形，腰椎椎間盤突出症頂多導致患者下肢無力，並不會
      造成上肢無力，且因腰椎椎間盤突出症病情持續惡化導致
      全身癱瘓之臨床可能性甚低，故原告所稱其於95年8月6日
      發生之意外事故與四肢機能喪失，應無因果關係，亦即導
      致原告四肢機能喪失之頸椎問題，應非95年8月6日跌倒造
      成。另據中山醫學大學附設醫院（下稱中山醫院）於96年
      9月18日出具之診斷證明書所示，原告四肢機能喪失最可
      能之原因為「頸椎椎間盤突出症」所導致，惟仁愛醫院於
      96年2月21日出具之診斷證明書始首次出現原告有頸部損
      傷，疑似脊髓損傷之診斷記載，之前原告於95年8月6日發
      生意外後所有之醫療紀錄中，並沒有與頸部受傷相關的症
      狀及檢查報告，且自95年8月11日至96年2月21日止之治療
      內容皆以「腰椎第四、五節外傷性椎間盤突出症」為重點
      ，故原告之腰椎椎間盤突出症與頸椎椎間盤突出症發生之
      時點應非同一，二者發生之時點既然不同，即無法確定其
      第五、六節頸椎椎間盤突出症與95年8月6日之意外有何因
      果關係，則是否有其他自發性因素造成原告「頸椎椎間盤
      突出症」，即有查明之必要。再者，經判讀原告二次MRI
      影像（腰椎為95年10月13日，頸椎為96年3月5日），僅可
      判斷其頸椎及腰椎呈現椎間盤突出，至於造出突出之原因
      ，當然可能為退化性疾病或由外力造成，惟無法單由MRI
      影像研判是否係由意外事故造成。玆原告既以其四肢機能
      喪失為由，向被告請求給付意外全殘保險金，則原告自應
      證明其所指該意外事故與其四肢機能喪失間存有因果關係
      。
（三）再者，依防癌意外險附約條款第10條及長福壽險保障附約
      條款第8條之約定，可知意外傷害事故之發生與致成殘廢
      程度不超過180日，推定其間具有因果關係。然原告於96
      年6月11日前，仁愛醫院之病歷資料中均僅記載「腰椎椎
      間盤移位，未伴有脊髓病變」，直至96年6月11日之病歷
      資料中始記載「外傷性脊椎病變」，故原告主張此外傷性
      脊椎病變係因95年8月6日跌倒所致，已經歷如此長一段時
      間（超過180天），自應由原告舉證其間有因果關係。更
      何況台大醫院鑑定結果，亦認造成原告四肢癱瘓之直接原
      因，與其95年8月6日騎腳踏車跌倒一事，並無直接因果關
      係。而嗣再經台中榮總鑑定結果，亦認最後導致原告四肢
      癱瘓之原因為「陳舊性」頸椎狹窄及重複性的跌倒，然與
      95年8月6日騎車跌倒一事，無法斷定其因果關係。由此可
      知，95年8月6日跌倒並非原告四肢癱瘓之「直接且單獨原
      因」，原告若能證明其所指該意外事故與其四肢癱瘓有因
      果關係，且非由疾病引起之外來突發事故，被告始負給付
      保險金之責。更何況中山醫院曾於96年9月18日上開診斷
      證明書載明建議原告立即接受手術治療，則可能有較佳之
      期許，不致造成四肢機能喪失之情形，然原告及其家屬並
      未聽從醫院之建議，不積極治療，因其自身原因，終致原
      告四肢機能永久喪失。
四、兩造不爭執之事項：
（一）原告於87年12月31日以其自己為被保險人，向被告投保「
      新光新防癌終身壽險」，保單號碼GSB01456，保險金額50
      萬元，並附加平安意外傷害保險1,000萬元。嗣於92年9月
      2 日又以自己為被保險人，另向被告投保「新光長福終身
      壽險」，保單號碼ITB51138，保險金額1萬元，並附加綜
      合保障附約20萬元。
（二）原告現四肢機能永久完全喪失。
五、原告主張其於95年8月6日跌倒受傷，且後續亦有發生跌倒情
    形，其於保險期間內因遭受此等意外傷害事故導致四肢機能
    喪失，則被告依約即應給付防癌意外險附約及長福壽險保障
    附約之殘廢保險金各1,000萬元及20萬元，合計1,020萬元。
    且原告亦已於96年3月25日檢附相關文件向被告申請給付該
    等保險金，然被告迄未給付，依法被告自應給付本件保險金
    並加給法定遲延利息等情。惟被告否認原告係因遭受意外傷
    害事故而致四肢機能喪失，並以前揭情詞置辯。是本件兩造
    爭執之處，顯在於：(1)原告是否確曾於95年8月6日遭受意外
    傷害事故？(2)該意外傷害事故與原告之四肢機能永久完全喪
    失是否存在因果關係？(3)原告是否因自身未聽從醫院建議，
    施行手術積極治療，而致四肢機能永久喪失？經查：
（一）原告是否確曾於95年8月6日遭受意外傷害事故？
 （1）查原告於87年12月31日向被告投保「新光新防癌終身保險
      」，並附加平安意外傷害保險1,000萬元；嗣於92年9月2
      日復另向被告投保「新光長福終身壽險」，並附加綜合保
      障附約20萬元。而原告之四肢機能現已完全喪失等情，為
      兩造所不爭執，並有新光新防癌終身保險個人保險單、新
      光長福終身壽險（分期繳型）保險單、新光平安意外傷害
      保險附約條款、新光綜合保障附約條款、仁愛醫院先後於
      96 年2月21日、96年7月4日及97年2月22日出具之診斷證
      明書、中山醫院分別於96年9月7日及同年月18日出具之診
      斷證明書，暨勞工保險殘廢診斷書附卷可稽，自堪信為真
      實。
 （2）被告雖否認原告有遭受意外傷害事故情事云云。惟查，原
      告曾於95年8月6日向台中縣警察局霧峰分局大里分駐所報
      案稱其於當日早上6時10分許，在台中縣大里市○○路538
      巷9號前，因一隻野狗閃避一部不詳車號之汽車，而碰撞
      其所騎乘之腳踏車，致其受傷等情，此有大里分駐所受理
      各類案件紀錄表附卷可稽。而證人即當時受理該案件之警
      員壬○○亦結證稱：原告當時自稱至醫院治療後，才與其
      太太一起來報案，報案時間為95年8月6日上午11時30分。
      原告自述其於當日早上6時10分許，騎乘腳踏車沿爽文路
      538巷往爽文路方向行駛，途經上開地點，因一隻野狗閃
      避一部不詳車號之汽車，撞到他的腳踏車，使他倒地受傷
      。原告報案時，頭部有明顯外傷，手也有外傷，但受傷之
      詳細部位，因時間太久記不清楚。當時伊曾詢問原告如何
      就醫，原告答覆係自行前往醫院就醫，並未叫救護車及報
      警。伊曾載原告至案發現場指認，現場有括地痕，原告指
      稱該刮地痕即係其騎乘之腳踏車與野狗發生碰撞時，腳踏
      車倒地刮痕等語，並提出卷存其所製作、拍攝之肇事現場
      圖、職務報告書及現場照片為憑。復參諸原告確曾於95年
      8月6日早上6時44分許前往仁愛醫院急診就醫，並向醫師
      主訴其係騎腳踏車被撞，且主訴有頭暈，撞擊當時有1至2
      分鐘意識喪失情形、四肢疼痛及背痛等症狀，原告當時並
      有頭部外傷併頭皮血腫及四肢擦挫傷等外傷情形，業據證
      人即當時急診看診之醫師李宏文證述明確，並有仁愛醫院
      之病歷資料附卷可稽，且卷存原告提出之仁愛醫院診斷證
      明書，其上亦載明原告經診斷結果有頭部外傷合併腦震盪
      、下巴擦挫傷、雙手腫痛、腰椎第4、5節外傷性椎間盤突
      出等症狀。是由上開事證彼此參互以觀，原告於95年8月6
      日當日既確有前述頭部外傷、四肢及下巴擦挫傷，暨雙手
      腫痛等外傷情形，且於其後向警方報案，而偕同警方至案
      發現場指認時，復能於案發現場明確指出其所騎乘腳踏車
      與野狗相撞後倒地之刮地痕所在，此並有證人壬○○警員
      所拍攝之刮地痕現場照片附卷可佐，顯見原告指稱其曾於
      95年8月6日遭受上開意外事故而致受傷一節，尚非無因。
      再參以仁愛醫院於95年12月12日出具之診斷證明書，其上
      記載原告當時雙下肢麻痛、無力癱瘓、無法自由行動，然
      嗣於96年2月21日出具之診斷證明書，其上即記載原告現
      存四肢癱瘓，機能喪失等情，足見原告應係於95年12月12
      日以後至96年2月21日間發生四肢癱瘓情形，則衡情原告
      應無可能早於數月前之95年8月6日即已預知其於數月後會
      發生四肢機能喪失情狀，而預先虛捏該次意外事故向警方
      備案，以免日後因舉證困難致不易向被告請領本件殘廢保
      險金，由此益徵原告主張其曾於95年8月6日遭受前揭意外
      事故而致受傷一節，應非無稽，堪以採信。
 （3）被告固辯稱原告不僅對於其所指之該意外事故發生原因及
      過程先後陳述不一，互相矛盾，而有可議，且於其所指意
      外事故發生時，並未叫救護車或報警處理，僅係事後報案
      備查，報案內容復均為其自行陳述，並無第三人在場，且
      從未敘明其騎乘腳踏車係遭何體型之野狗撞倒，亦未留存
      案發重要證物之該台腳踏車，實有違常理及生活經驗，而
      據以質疑原告所指該意外事故發生之真實性云云。惟查，
      原告本人於95年8月6日向警方報案時已陳明其係於95年8
      月6日早上6時10分許，因一隻野狗閃避一部不詳車號汽車
      ，而碰撞其所騎乘之腳踏車，使其倒地受傷等情。縱其女
      戊○○（即本件原告訴訟代理人）其後於96年7月9日曾執
      筆代其父即原告以書面向被告陳述意外事故發生經過情形
      略為：「……一輛迎面而來小汽車急駛閃避一隻野狗，而
      突然撞倒家父（按即原告），導致家父與自行車翻倒路旁
      ……」等情，且嗣於97年9月9日言詞辯論時經本院詢以事
      故如何發生時，復陳稱：原告於95年8月6日早上出門運動
      ，原告及對向之車為了閃避野狗而發生事故，原告不記得
      當時係被對向車輛撞到或係撞到何物體導致頭部倒地等語
      ，核與原告本人於95年8月6日向警方所陳述之前開意外事
      故發生經過情形有所歧異。然其事發經過情節既為原告本
      人所親身經歷之事實，自應以原告本人所陳述之上開情節
      較為可採。乃被告竟徒以原告本人與其女戊○○先後所為
      之陳述不符，即遽爾否認原告有遭受其所指之意外傷害事
      故情事，此顯然昧於原告之頭部、下巴、雙手及雙腿等處
      確有出現外傷及案發現場仍留有腳踏車倒地之刮地痕等事
      實，自不可採。又原告於95年8月6日既係遭野狗碰撞其所
      騎乘之腳踏車致倒地受傷，則其在身受外傷且無肇事相對
      「人」之情況下，未待報警處理，即先行就醫治療，核屬
      優先維護其身體健康之正常之舉。且原告自忖其當時所受
      傷害情況，認不需通知救護車到場，而自行就醫，亦難認
      有何違反常情之處。再者，該意外傷害事故發生之時間係
      在清晨6時10分許，而由卷存證人壬○○警員所提出之現
      場照片以觀，事發地點所在之巷道應係鄰近住宅區，斯時
      一大清早，該處往來之人車應甚為稀少，故於本件事故發
      生時，並無第三人在場，以當時之時間地點而論，應亦屬
      合理。又原告於事發後即急於先行就醫，直至當日上午11
      時30分許始向警方報案備查，此距案發後已逾5小時，則
      以現今自行車極易失竊之情況下，原告匆忙就醫之際而不
      慎留於案發現場之腳踏車當亦有可能已不翼而飛，難再尋
      獲。乃被告竟以原告於意外事故發生時，並未通知救護車
      或報警處理，且無第三人在場，亦未敘明碰撞其腳踏車之
      野狗係何體型及未將案發重要證物之腳踏車妥為保存等情
      由，執為否認原告有遭受其所指前開意外傷害事故之論據
      ，自難為本院所憑採。
（二）該意外傷害事故與原告之四肢機能永久完全喪失是否存在
      因果關係？
 （1）按「傷害保險人於被保險人遭受意外傷害及其所致殘廢或
      死亡時，負給付保險金額之責。前項意外傷害，指非由疾
      病引起之外來突發事故所致者」，保險法第131條定有明
      文。且卷存兩造所訂立之防癌意外險附約條款第10條第1
      項及長福壽險保障附約條款第8條第1項亦均約定：被保險
      人於本附約有效期間內遭受意外傷害事故，自意外傷害事
      故發生之日起180日以內致成四肢機能永久完全喪失者，
      被告公司給付附約保險金額100％之意外殘廢保險金。由
      此可見意外傷害保險，係以被保險人遭遇外來突發之意外
      事故，致其身體受傷或因而殘廢，保險人即負有給付保險
      金之義務。而因傷害保險有別於健康保險，健康保險重在
      疾病，凡人身內部原因所引起之病症（諸如罹患疾病、器
      官老化病變等），無論精神或肉體方面之疾病，由身體內
      在疾病之自身原因所致者，均得為健康保險之保險事故。
      然傷害保險則以意外傷害及其所致殘廢或死亡為保險事故
      ，故所謂之「外來突發之意外事故」，當係指自身以外之
      事故，其事故之發生係由外來原因所觸發，屬偶然性，事
      發突然不可預料而言。而所稱之意外傷害，即指由於外來
      突發事故，致身體健康非自願性之受到傷害之謂。是則，
      被保險人所遭受之意外事故若與其所生之傷殘損害結果間
      存有因果關係，則保險人即負有給付保險金之責。再參諸
      財政部業於85年9月10日以台財保第852370068號函修正「
      傷害保險示範條款」，將意外事故須為傷殘或死亡之「直
      接且單獨原因」排除，其目的應係不再將內在原因（即疾
      病）與外在原因所共同導致之傷殘結果排除於傷害保險承
      保範圍之外，若被保險人之傷殘結果，係由於內在與外來
      突發事故所肇致時，即應判斷何者為最近及最主要有效原
      因，以決定保險人是否應負保險賠償之責。
 （2）查原告於95年8月6日遭野狗碰撞其所騎乘之腳踏車致跌倒
      受傷前，僅曾於95年1月間前往慶和中醫診所就診，該診
      所之病歷表並記載原告係於95年1月23日因腰痛、腰痠、
      肌肉緊蹦、肌肉疼痛等症狀至該診所就醫，且載明其病名
      為「腰之扭傷」，此有本院向中央健康保險局（下稱中央
      健保局）所調取之原告申報醫療費用資料及慶和中醫診所
      之病歷表附卷可稽，足見原告於95年8月6日遭受上開意外
      傷害事故前，似未曾因頸椎或腰椎病症而前往其他醫療院
      所就醫之紀錄。嗣原告於95年8月6日因上開意外事故而前
      往仁愛醫院急診就醫治療時，其病歷資料固亦未載有原告
      腰部椎間盤或頸部脊髓受傷之紀錄，然原告於急診當時曾
      向醫師主訴有背痛及四肢疼痛情形，已據證人即仁愛醫院
      醫師李宏文到場證述明確。且原告隨後因下背痛持續至仁
      愛醫院門診追蹤，於95年9月6日經腰椎X光檢查，發現原
      告有腰椎第四、五節椎板骨折及椎間盤突出症，嗣於95
      年9月18日再經電腦斷層攝影（CT）亦診斷出有腰椎第四
      、五節椎間盤突出情形，其後於同年月26日在神經外科門
      診時，經核磁共振（MRI）檢查，亦明示有腰椎間盤嚴重
      突出症。而原告經持續門診追蹤治療結果，其神經學症狀
      並無改善，原告並向醫師主訴其下背疼痛有延伸至大腿及
      腳之情形，此觀諸卷附仁愛醫院之原告病歷資料即明。再
      者，證人即仁愛醫院神經外科醫師魏銘政亦結證稱：原告
      於95年9月26日第一次看伊門診，當時原告主訴其下背疼
      痛及雙腳下肢無力，經安排核磁共振檢查結果，係腰椎第
      四、五節椎間盤突出合併神經壓迫。嗣原告於95年12月15
      日住院以後，發現其右手亦出現無力狀況，雖施以藥物治
      療，但情況仍無改善，嗣並漸漸出現四肢無力情狀，故於
      96年2月21日即安排施作原告頸部之核磁共振檢查，並於
      同年3月5日檢查診斷出有第四至七節頸部椎間盤突出情況
      （參見卷存原告該次之核磁共振檢查報告）。從原告之
      MRI檢查報告及臨床症狀上發現原告頸部及腰部之脊髓均
      有損傷情形，若是外傷性造成頸部或腰部椎間盤突出，通
      常症狀會很快顯現（例如感覺喪失、四肢無力、大小便失
      禁等），但有時也會出現慢慢惡化情況。原告於95年12月
      22日門診時，主訴其曾於95年12月21日跌倒，而因原告於
      95年12月15日因診斷第四至五節腰椎椎間盤突出而住院治
      療時，就曾主訴其右邊手腳有無力情形，故伊研判原告有
      可能係因手腳無力而發生跌倒等情在卷；復參酌原告於95
      年12月15日至同年月18日於仁愛醫院住院醫療期間，其右
      上肢及右下肢確已出現較無力情形，此業經載明於原告住
      院期間之護理記錄可考。是由前述原告之病程及其病症所
      顯現之時續性以觀，原告即使早於95年8月6日意外事故發
      生前即存在腰椎椎間盤突出及頸椎狹窄症狀，然未見原告
      曾因各該症狀有何不適而就醫治療情形，此觀之中央健保
      局之前揭原告就診紀錄甚明。且原告於95年8月6日遭受該
      意外事故後，既於同年9月26日即急遽出現雙腳下肢無力
      情形，且於其後之95年12月15日至同年月18日住院期間，
      又再出現右上肢無力情形，則原告顯然係於95年8月6日遭
      受上開意外事故後始導致其各該頸椎及腰椎之病症急遽惡
      化。且因腰椎之損傷僅會造成兩下肢癱瘓，頸椎部位之損
      傷始會造成四肢癱瘓，亦據證人魏銘政證述明確。玆原告
      既於95年12月22日門診時始向醫師主訴曾於前一日即95
      年12月21日發生跌倒情事，復參諸原告早於95年12月15日
      至同年月18日間即出現右上肢無力情況，顯見原告應係在
      原先即罹有腰椎椎間盤突出及頸椎狹窄之情況下，因於95
      年8月6日遭受前揭意外事故跌倒受傷，致發生嚴重之神經
      損傷，而使其兩側下肢及右上肢急遽出現無力情形，原告
      並極有可能因該等肢體之偶發性無力狀態而於嗣後屢發生
      跌倒之意外，並因多次之跌倒而造成反覆之頸部傷害，終
      於導致四肢機能完全喪失（四肢癱瘓）之結果，此對照原
      告自95年12月22日以後，即屢次於仁愛醫院門診時向醫師
      主訴有發生跌倒情形，並經記明於病歷適足以為佐，且核
      與卷附台中榮民總醫院之鑑定結果認為導致原告四肢癱瘓
      之原因，應為陳舊性的頸椎狹窄及重覆性的跌倒所致，尚
      無二致。雖原告若不先罹有上開腰椎及頸椎脊椎病變，即
      不致因於95年8月6日遭受前揭意外事故跌倒受傷而使該等
      病症加劇及惡化，最終並造成其四肢機能完全喪失（四肢
      癱瘓）之殘廢情形，然原告之上開病症所以急速惡化，致
      使其身體健康受侵害，並因而導致四肢癱瘓之殘廢狀態，
      其最近及最主要有效原因，無非係因原告於95年8月6日遭
      遇該外來突發事故所致，足認二者間顯存有相當因果關係
      。且證人子○○○○亦證述原告之四肢癱瘓應與原告所稱
      該95年8月6日傷害事件有因果關係，此再參諸其於97年9
      月17日出具之診療說明書中亦敘明原告於95年8月6日外傷
      急診治療，後經持續門診及住院治療檢查，原告四肢漸至
      癱瘓，依其觀點，原告之四肢癱瘓與95年8月6日之傷害係
      緊密相關之因果關係等情，顯見證人子○○○○自其診療
      原告之過程中所為之研判，亦與本院之認定相同。是揆諸
      上開說明，並參諸意外傷害保險契約之目的、本質及功能
      ，應認原告因遭遇前揭意外事故，致使其原有之上開脊椎
      病變之症狀加劇且急速惡化，並因而致其四肢癱瘓，係屬
      前開意外保險所承保之危險範圍，故原告執此主張被告負
      有給付本件殘廢保險金之責任，於法即屬有據。
 （3）至台大醫院98年2月18日校附醫秘字第0980900592號函固
      載稱：依據大里仁愛醫院病歷記載，原告於95年8月6日急
      診就醫時，並無腰部椎間盤或頸部脊髓受傷之紀錄，隨後
      因下背痛而持續於門診追蹤，於95年9月18日之電腦斷層
      攝影診斷出原告之第四、五節腰椎椎間盤突出；然而其神
      經學症狀並無改善，於96年2月21日門診時，即因多次跌
      倒而終至四肢癱瘓，並於96年3月5日之磁振攝影診斷出第
      四、五及五、六節頸椎狹窄。綜觀其病程，原告四肢癱瘓
      之原因應為由於有第四、五及五、六節頸椎狹窄合併脊髓
      受傷所致。因原告於96年2月21日四肢癱瘓前，門診紀錄
      已有多次跌倒病史，故造成其四肢癱瘓之直接原因，應為
      於這期間因跌倒而造成脊髓受傷所致，與其95年8月6日騎
      腳踏車跌倒一事並無直接因果關係。然其後則以98年5月5
      日校附醫秘字第0980002688號函補充說明：原告之頸椎病
      灶為椎間盤突出合併骨刺增生，而非頸椎脫位。一般而言
      ，這樣的頸椎病灶大都屬於頸椎退化性病變。又依據仁愛
      醫院96年2月21日病歷記載（病患下肢無力、跌倒多次）
      ，其造成之原因乃為原告頸椎之椎間盤突出及骨刺等退化
      性疾病，造成頸椎嚴重狹窄，合併導致脊髓壓迫（Cord
      Compression），而有脊髓病變（Myelopathy）的發生，
      因此，該跌倒可能是由於原告之頸椎病變，造成步態不穩
      所致。此外，原告之脊髓病變亦有可能因跌倒而造成反覆
      的頸部受傷，使得病情更為嚴重，終於導致癱瘓之結果等
      情，足見台大醫院依據仁愛醫院之原告病歷，固認為原告
      原來即罹有頸椎之椎間盤突出及骨刺等退化性疾病，造成
      頸椎嚴重狹窄，然並不排除原告之脊髓病變有可能係因跌
      倒而造成反覆的頸部受傷，使得病情益趨嚴重，終於導致
      癱瘓之結果。而因原告於95年8月6日遭遇上開意外事故前
      ，並未曾因該等陳舊性之頸椎狹窄病症有何不適而就醫治
      療情形，而係於該意外事故發生後始急遽出現兩側下肢及
      右上肢無力情形，並極有可能因其肢體之偶發性無力狀態
      致於其後屢次發生跌倒之意外，造成反覆之頸部傷害，終
      於造成其四肢癱瘓之結果，已如上述，堪認原告之四肢機
      能完全喪失（四肢癱瘓）與95年8月6日所遭遇之前述意外
      傷害事故間具有相當因果關係。被告執台大醫院之上開函
      文說明，據以否認95年8月6日之事故並非原告四肢癱瘓之
      「直接且單獨之原因」，其二者間並無直接因果關係云云
      ，即難為本院所憑信，且被告所指意外事故須為造成殘廢
      結果之直接且單獨之原因一節，亦與兩造間所為前揭保險
      條款之約定不同，自無可採。
 （4）又被告雖另辯稱原告於95年8月6日所受之外傷並不嚴重，
      且仁愛醫院急診檢傷評估表記載原告係於95年8月6日早上
      6時44分自行步入院內，經診斷後並於初步pain score評
      估記錄標準欄內無痛苦指數0處勾選，顯見原告當時受傷
      情形輕微云云。惟查，仁愛醫院急診檢傷評估表上之初步
      pain score評估記錄標準欄內並未有勾選原告痛苦指數為
      0之記錄，被告答辯狀所檢附之該份評估表應係本院查閱
      仁愛醫院之原告病歷資料時自行以鉛筆打勾之註記，本院
      並已於言詞辯論時當庭向被告說明此情。乃被告竟仍然誤
      以為原告於95年8月6日急診當時，經醫師專業診斷後認為
      其所受痛苦指數為0，而據以推論原告當時受傷情形輕微
      ，應無可能導致頸椎椎間盤突出病症，甚而造成四肢癱瘓
      之結果云云，顯然容有誤會。更何況證人乙○○○○已證
      述：在檢傷時，原告有提及背痛及四肢疼痛，當時未提及
      頸椎或脊椎方面有何問題，但這有可能係因原告有四肢疼
      痛及其他外傷情形，影響原告當時對症狀之感覺。急診時
      主要是針對病患之主訴情形為處理，如果病患有其他諸如
      神經方面之症狀，會因病患當時有外傷疼痛之情形，而不
      容易查覺其他症狀，必要視後面之追蹤治療來判斷較為準
      確等語；而證人辛○○○○亦結證稱：學理上撞撞擊力道
      愈強，當然發生外傷性頸椎及脊椎突出的機率就愈高，但
      並非撞擊力道很強才會造成頸椎及脊椎突出之結果，有時
      候會因為跌落姿勢的問題，即造成頸椎及脊椎突出之結果
      ，故有時候雖然撞擊力道不是很強，仍有機會造成頸椎及
      脊椎突出的結果。所以我們會安排病患追蹤治療，臨床上
      會出現因為症狀持續惡化所顯現的病況才會更為明顯等情
      ；另證人子○○○○亦證陳：若是外傷性造成椎間盤突出
      ，病患在當下有可能會感覺疼痛、無力或麻痺，也有可能
      並未感覺到身體有異樣或是不舒服，但因繼續惡化之結果
      ，症狀才會顯現等詞，依此以觀，足見外傷情形嚴重與否
      ，與是否造成脊髓損傷並非必然相關，有時雖然外傷情形
      並不嚴重，但因跌落姿勢或身體受撞擊部位之因素，亦有
      可能造成嚴重之脊髓損傷。另有時亦有可能外表僅擦挫傷
      ，且無立即之症狀顯現，須於臨床上追蹤治療及觀察其症
      狀之時續性，脊髓損傷之病況才會顯現。是被告僅憑原告
      於95年8月6日所受外傷是否輕微一節，即驟爾論定原告不
      可能因此導致頸椎椎間盤突出病症，甚而造成四肢癱瘓云
      云，殊屬率論，委無足採。
（三）原告是否因自身未聽從醫院建議，施行手術積極治療，而
      致四肢機能永久喪失？
      查中山醫院固曾於96年9月18日出具之診斷證明書之醫囑
      欄中記載：原告自96年7月9日起在本院門診繼續治療，現
      在仍然四肢癱瘓肌力壹分。影像學檢查（核磁共振掃描）
      顯示有腰椎及頸椎椎間盤突出，建議手術。如手術後，其
      症狀有漸佳之期許，否則四肢機能永久喪失等情，有該診
      斷證明書附卷可稽。然原告考量手術有其風險，故決定不
      施行手術，業據其陳明在卷，且經本院向中山醫院函詢手
      術之成功率及其風險為何，該醫院函覆：依仁愛醫院之頸
      椎磁振造影檢查，顯示原告有第五、六頸椎椎間盤突出與
      脊髓壓迫。原告於96年6月28日住院時，曾經會診，並建
      議手術。手術方法為第五、六頸椎椎間盤切除及脊椎融合
      術。術後症狀會有漸佳之期許係指期望手術後會改善其四
      肢之肌力，雖成功率低，但因當時患者年僅55歲，仍存有
      希望。但該手術存有風險，例如大量出血、中風、食道損
      傷、頸部感染、呼吸衰竭、麻醉死亡等等風險，若手術不
      幸失敗，亦即面臨上述之風險，嚴重者亦可能致死亡等情
      ，此有中山醫院99年4月26日中山醫九九川桓法字第09900
      03722號函在卷可按。是依此情形而論，中山醫院雖考量
      原告年僅55歲，期望施行手術能改善其四肢之肌力，但手
      術成功率低，且存有前揭手術風險，嚴重者甚至可能導致
      死亡，故原告在成功率低，且手術復存有嚴重者將導致死
      亡之風險，幾經斟酌結果，決定不施行手術，實難對之予
      以苛責，並強求其須甘冒手術失敗之風險，而令其接受手
      術之建議。是被告執此抗辯原告若聽從醫院之建議立即施
      行手術積極治療，則可能有較佳之期許，不致造成四肢機
      能喪失，原告係因其自身原因，終致造成四肢機能永久喪
      失云云，實屬牽強，要無可採。
六、綜上所述，原告既於95年8月6日遭受前開意外事故跌倒受傷
    ，致其原先所罹之腰椎椎間盤突出及頸椎狹窄等病症之症狀
    有加劇及急速惡化情況，而使其兩側下肢及右上肢急遽出現
    無力情形，且因該等肢體之偶發性無力狀態致於嗣後屢次發
    生跌倒之意外，並因多次、重覆性之跌倒而造成反覆之頸部
    傷害，終於導致四肢機能永久完全喪失（四肢癱瘓）之結果
    ，已如前述，則依防癌意外險附約條款第10條第1項及長福
    壽險保障附約條款第8條第1項之約定，被告自負有給付各該
    殘廢保險金1,000萬元及20萬元，合計1,020萬元之責任。被
    告於本院審理時，固曾於98年12月25日具狀載稱伊公司若受
    不利益之判決，原告應退還伊公司於96年12月28日給付之「
    疾病全殘保險金」30萬元等情。然核其意旨，僅係表明原告
    若獲勝訴之判決，將來須退還被告前所受領之疾病全殘保險
    金30萬元，並非為抵銷之抗辯，故本院爰不就此予以審酌論
    究，附此敘明。
七、末按，保險人應於要保人或被保險人交齊證明文件後，於約
    定期限內給付賠償金額。無約定期限者，應於接到通知後十
    五日內給付之。保險人因可歸責於自己之事由致未在前項規
    定期限內為給付者，應給付遲延利息年利一分，保險法第34
    條亦定有明文；且防癌意外險附約條款第18條第2項前段及
    長福壽險保障附約條款第20條第2項前段亦均約明，被告應
    於收齊所需文件15日內給付保險金，逾期被告應按年利一分
    加計利息給付。查原告主張其已於96年3月25日檢附相關文
    件向被告請領本件保險金，已為被告所否認，並辯稱原告係
    於96年3月30日向其申請保險理賠，足見兩造對於原告向被
    告申請保險給付之日期一節有所異論，並各執一詞。惟即使
    如被告所稱，原告係於96年3月30日始向其請領保險金，然
    依上開規定，被告至遲既應於15日內即96年4月14日前為給
    付，然卻迄未支付，則被告依法即應自96年4月15日起負遲
    延給付之責任。從而，原告依據保險契約法律關係，請求被
    告給付本件殘廢保險金合計1,020萬元，及自96年4月16日起
    至清償日止，按週年利率百分之10計算之利息，為有理由，
    應予准許。
八、本件事證已臻明確，兩造其餘攻擊防禦方法及舉證，與本件
    判決結果並無影響，爰不逐一論述，附此敘明。
九、訴訟費用負擔之依據：民事訴訟法第78條。
中    華    民    國    99    年    6    月    30    日
                  民事第二庭    法  官  吳美蒼
正本係照原本作成。
如對本判決上訴，須於判決送達後20日內向本院提出上訴狀。
中    華    民    國    99    年    6    月    30    日
                                書記官  黃于容

司法院資訊處製作；財團法人民間司法改革基金會備份。
